【裁判字號】    99,消債聲,87
【裁判日期】    990929
【裁判案由】    聲請免責
【裁判全文】
臺灣高雄地方法院民事裁定            99年度消債聲字第87號
聲  請  人  甲○○
代  理  人  黃見志律師
上列當事人依消費者債務清理條例之規定，聲請免責事件，本院
裁定如下：
    主    文
聲請人甲○○不予免責。
    理    由
一、按「法院為終止或終結清算程序之裁定確定後，除別有規定
    外，應以裁定免除債務人之債務」、「債務人有下列各款情
    形之一者，法院應為不免責之裁定，但債務人證明經普通債
    權人全體同意者，不在此限：一、於七年內曾依破產法或本
    條例規定受免責；二、隱匿、毀損應屬清算財團之財產，或
    為其他不利於債權人之處分；三、捏造債務或承認不真實之
    債務；四、因浪費、賭博或其他投機行為，致財產顯然減少
    或負擔過重之債務，而生開始清算之原因；五、於清算聲請
    前一年內，已有清算之原因，而隱瞞其事實，使他人與之為
    交易致生損害；六、明知已有清算原因之事實，非基於本人
    之義務，而以特別利於債權人中之一人或數人為目的，提供
    擔保或消滅債務；七、隱匿、毀棄、偽造或變造帳簿或其他
    會計文件之全部或一部，致其財產之狀況不真確；八、故意
    於財產及收入狀況說明書為不實之記載，或有其他故意違反
    本條例所定義務之行為」，消費者債務清理條例（下稱消債
    條例）第132 條、第134 條分別定有明文。又消費者債務清
    理制度並非在使債務人恣意消費所造成之債務，轉嫁予債權
    人負擔，債務人免責制度，應在鼓勵勤勞誠實之債務人，而
    非縱容債務人奢侈浪費，倘債務人於聲請清算前之相當期間
    內，利用信用金融之機會，恣意為非屬通常生活所需之鉅額
    消費或作奢侈性、浪費性之消費，而不在意日後履行返還之
    能力，反而算計消債條例中之免責制度，濫用清算程序以規
    避其應負擔之償還責任，自與消債條例之立法本旨有違。
二、經查：
  (一)聲請人聲請消費者債務清理事件，本院前因審酌聲請人每月
    工作收入僅約為新台幣（下同）15,000元，不敷支付個人生
    活費及未成年子女之扶養費，名下財產亦不足清償債務，而
    以本院98年度消債清字第93號裁定自民國98年5 月26日開始
    清算程序，嗣因清算財團之財產不敷清償消債條例第108 條
    所定費用及債務之情形，經本院以98年度司執消債清字第74
    號裁定清算程序終止在案等情，有前開裁定各一份在卷可稽
    ，並經本院依職權核閱上開卷宗無誤，固堪採認。
  (二)本件清算程序終止後，經本院函詢聲請人之各債權人是否同
    意其為免責，其債權人中國信託商業銀行股份有限公司（下
    稱中國信託銀行）、台新國際商業銀行股份有限公司（下稱
    台新銀行）、聯邦商業銀行股份有限公司（下稱聯邦銀行）
    、遠東國際商業銀行股份有限公司（下稱遠東銀行）、玉山
    商業銀行股份有限公司（下稱玉山銀行）、國泰世華商業銀
    行股份有限公司（下稱國泰世華銀行）、台灣土地銀行股份
    有限公司（下稱土地銀行）、台灣中小企業銀行股份有限公
    司（下稱台灣中小企業銀行）、華泰商業銀行股份有限公司
    （下稱華泰銀行）、板信商業銀行股份有限公司（下稱板信
    銀行）、日盛商業銀行股份有限公司（下稱日盛銀行）均表
    示不同意聲請人免責，有上開銀行之陳報狀及函文在卷（見
    司執消債清卷第151 頁、本院卷第7 至70頁）可稽。
  (三)觀諸聲請人之債權人所提出之信用卡消費紀錄、預借現金紀
    錄等資料，可知聲請人於93年3 月31日由台新銀行代償其積
    欠聯邦銀行45,864元及土地銀行64,136元後，已知自身已無
    還款能力，仍持續以萬元以上之借款迅速闊舉債務，其中於
    93年6 月向中國信託銀行以預借現金或現金借貸方式提領計
    90,318元，再於93年7 月間向遠東銀行信用貸款120,000 元
    及向聯邦銀行預借現金90,000元，93年8 月間分別向中國信
    託銀行及台新銀行預借現金31,245元、10,000元，另於94年
    1 月至6 月間向台新銀行預借現金達96,000元，此有聯邦銀
    行、遠東銀行、中國信託銀行、台新銀行民事陳報狀所附客
    戶交易明細表及歷史帳單查詢表可按（見本院卷第41、48、
    53、54、65、70頁）。而聲請人於93年間與配偶共同扶養未
    成年子女郭芝余、郭亭依，以93年度內政部臺灣省每人每月
    最低生活費用8,529 元為標準，聲請人於93年間之每月最低
    生活費用及扶養費合計為17,058元【計算式：8,529 元＋（
    8,529 元×2 ÷2 ）＝17,058元】。又聲請人之收入約為15
    ,000元乙節，業如上述，則聲請人每月收入扣除生活必要支
    出後，不足款約僅有2,058 元（計算式：00000-00000 ＝-2
    058 ），顯低於其預借現金之金額，然聲請人就其頻繁、大
    量預借現金、貸款之用途暨原因，並未能提出具體事證以實
    其說，尚難認聲請人大量預借現金、貸款之舉係為供一般通
    常生活之必要費用。再者，聲請人於積欠債務期間，不僅未
    遵期清償前揭代償債務，更於93年5 月間於家樂福鼎山店刷
    卡消費10,116元，93年7 月間於上玉珠寶銀樓刷卡消費13,
    200 元，93年12月間分別於SAN HE JEWELS KAOHSIUNG TW（
    珠寶公司）、三和銀樓珠寶有限公司刷卡消費39,000元、9,
    960 元，94年3 月間分別於松美銀樓、三和銀樓珠寶有限公
    司刷卡消費27,917元、28,280元，並自94年2 月至8 月間以
    按月刷卡方式支付佳迪福保險公司保費計33,418元，另於94
    年3 月至9 月間密集於鈊象電子股份有限公司以每筆1,000
    元之刷卡方式，消費高達50餘筆，此等非必要性支出顯逾一
    般消費之正常狀態，此觀國泰銀行、土地銀行、台灣中小企
    業銀行、聯邦銀行、遠東銀行、中國信託銀行、台新銀行、
    日盛銀行民事陳報狀所附客戶交易明細表及歷史帳單查詢表
    足證（見本院卷第9-11、17-29 、41-42 、48、52、70、74
    - 76頁）。是故，由上開聲請人所持信用卡、現金卡之刷卡
    消費內容及金額以觀，難認聲請人所從事之前開消費係屬日
    常生活必要之消費，益見聲請人確有未能妥適衡量個人清償
    債務能力、恣意消費之奢侈、浪費情事，是本院審酌其所積
    欠債務實係源於個人先前奢侈、浪費之行為，長期以來未能
    適度減少非必要支出以致不斷累積債務，終至難以負擔之程
    度，聲請人之情節實難謂輕微。此外，其復無法證明業經普
    通債權人全體之同意而為上開消費，上開債權人亦表示不同
    意聲請人免責，依上開說明，本件聲請人不得免責，爰裁定
    如主文。
中    華    民    國    99    年    9     月    29    日
                  民事第五庭  法  官    何佩陵
上為正本係照原本作成。
如不服本裁定，應於裁定送達後10日內，以書狀向本院提出抗告
，並繳納抗告費新臺幣1仟元。
中    華    民    國    99    年    9     月    29    日
                              書記官    陳喜苓

司法院資訊處製作；財團法人民間司法改革基金會備份。
